臺灣彰化地方法院刑事判決
110年度訴字第838號
公  訴  人  臺灣彰化地方檢察署檢察官
被      告  謝瀛洲


選任辯護人  鄭智文律師
上列被告因個人資料保護法等案件，經檢察官提起公訴（110年
度偵字第6629號），本院判決如下：
    主  文
謝瀛洲公務員假借職務上之機會，共同犯個人資料保護法第四十
一條之非公務機關未於蒐集特定目的必要範圍內利用個人資料罪
，處有期徒刑六月。
行動電話一支（廠牌：三星，型號：A7，連同門號0000-000000
號SIM卡1枚），沒收之。
    犯罪事實及理由
一、本案根據被告之自白、證人即被害人林姈佩、鄭志勇之證詞
    、被告之警察人員人事資料簡歷表、原斗派出所勤務分配表
    、手機鑑識資料、LINE對話訊息翻拍照片、車籍資料查詢紀
    錄、遭舉發交通違規紀錄查詢結果，可以認定以下犯罪事實
    ：
　　謝瀛洲為彰化縣警察局芳苑分局原斗派出所員警，為依法令
    服務於地方自治團體所屬機關，具有刑事訴訟法、警察法、
    警察勤務條例所規定之維持社會治安、刑事案件偵查、犯罪
    預防等法定調查職務權限之公務員，而謝瀛洲與陳啟東（經
    營「玖億精品當鋪」，下稱玖億當鋪）為鄰居，兩人熟識，
    陳啟東於民國108年6月28日下午2時48分許，為確認林姈佩
    向玖億當舖典當借款之車牌號碼0000─X5號自用小客車（下
    稱系爭小客車），是否為失竊車輛，遂將載有系爭小客車車
    牌號碼及車主為林姈佩等個人資料（含身分證號碼、住址）
    之流當證明書翻拍照片，以通訊軟體LINE之檔案傳送功能，
    將該翻拍照片傳送予謝瀛洲，並於同日晚間8時42分許，撥
    打通訊軟體LINE之語音電話，委請謝瀛洲代為查詢蒐集該車
    輛是否為失竊車輛之個人資料。謝瀛洲明知非因公務不得查
    詢民眾車籍，而此資料之相關記載，均涉及個人隱私與監理
    機關事務，屬個人資料保護法第2條第1款所規範之個人資料
    ，應於法令職掌必要範圍內為之，並與蒐集之特定目的相符
    ，且調閱之資料僅能在法定職務範圍內使用，而不得任意非
    法蒐集、利用，竟未遵守上揭規定，而應允之，謝瀛洲、陳
    啟東遂意圖損害他人利益，基於非法蒐集、利用個人資料、
    洩漏國防以外秘密之犯意聯絡，推由謝瀛洲於翌日（29日）
    晚間7時29分許，在原斗派出所擔服備勤勤務時，利用值班
    檯之公務電腦，以其基於警員身分而取得之個人帳號（SEN1
    B523）、密碼，登入內政部警政署警政知識聯網之「車籍資
    訊系統」後，即在「用途」欄輸入「舉發交通違規」，並在
    「查詢內容」欄輸入系爭小客車之車牌號碼，藉此查得蒐集
    上開車輛之歷任後任車主（包含林姈佩、鄭志勇）及其等個
    人資料（含身分證號碼、戶籍地址）、隨後謝瀛洲即當場以
    其持用門號0000-000000號之行動電話，拍攝該查詢網頁內
    容，並利用通訊軟體LINE之檔案傳送功能，將該查詢結果以
    照片檔案傳送予陳啟東，而以此方式違法洩漏該等國防以外
    應秘密之個人資料及非法利用之，足生損害於林姈佩、鄭志
    勇之資訊隱私權。
二、論罪科刑：
  ㈠核被告所為，係犯刑法第132條第1項之公務員洩漏國防以外
    之秘密罪及個人資料保護法第20條第1項、第41條、第44條
    之公務員假借職務上之機會非公務機關未於蒐集特定目的必
    要範圍內利用個人資料罪。
　㈡被告非法蒐集個人資料之階段行為，應為非法利用行為所吸
    收，不另論罪。 
　㈢被告與陳啟東就上開犯行，有犯意聯絡，行為分擔，應論以
    共同正犯。
　㈣被告以一行為同時觸犯上開罪名，應從一重之非公務機關未
    於蒐集特定目的必要範圍內利用個人資料罪處斷。
  ㈤被告為員警，屬於刑法第10條第2項第1款所規定之公務員，
    其所為違反個人資料保護法第41條之罪，應依個人資料保護
    法第44條規定加重其刑（個人資料保護法第44條之立法模式
    ，與刑法第134條相同，最高法院104年度台上字第3986號判
    決認為，刑法第134條為「刑法分則」加重，依據該法律意
    見，本案經加重之後，已經不得易科罰金，在此指明）。
  ㈥爰審酌被告身為員警，應知公私分明，竟假借職務上得以查
    詢車籍資料之機會，配合當鋪業者陳啟東，貿然查詢系爭小
    客車之車籍資料，且將之傳送給陳啟東，非法蒐集、利用本
    案被害人之個人資料，嚴重侵蝕人民對公權力合法行使之信
    任與信賴，實有可議之處，而被告之前並沒有因犯罪遭判處
    罪刑確定之刑案紀錄，其已婚、高職畢業之教育程度，被害
    人鄭志勇表示願意原諒被告、已經與被告達成和解之意見，
    被告於犯罪後業已坦承全部犯行，已有悔悟之心，另考量被
    告自述：我目前還是擔任警察的工作，育有3名子女，尚有
    房貸要給付，本人未經思慮而犯本案，希望給我自新的機會
    ，我還要照顧失智、行動不便的母親等語，被告並提出其母
    的身心障礙證明為證，從被告近5年的獎懲看來，共嘉獎144
    次、申誡12次、記過1次，表現尚非不佳，公訴人對於量刑
    並無意見，被告及辯護人均請求從輕量刑，給予緩刑之宣告
    ，但本院考量被告身為員警，濫用職權配合當鋪業者查詢個
    人資料，並無任何值得同情、憐憫的犯罪動機，並無宣告緩
    刑之必要等一切情狀，量處如主文所示之刑。
三、關於沒收：扣案之行動電話1支（廠牌：三星，型號：A7，
    連同門號0000-000000號SIM卡1枚），為被告所有、供本案
    犯罪所用之物，應依刑法第38條第2項前段之規定，宣告沒
    收之。
四、不另為無罪諭知部分：
  ㈠公訴人認為，被告在登入內政部警政署警政知識聯網之「車
    籍資訊系統」後，即在「用途」欄輸入「舉發交通違規」之
    不實查詢用途，並在「查詢內容」欄內，輸入上開車輛之車
    牌號碼，而使「用途」欄所示之不實查詢事由之電磁紀錄，
    留存在查詢系統之主機記憶體，足生損害於內政部警政署對
    車籍資訊系統管理之正確性，被告此部分所為，另犯刑法第
    213條、第220條第2項之公務員登載不實準公文書罪嫌等語
    。
　㈡然而：
　⒈經本院搜尋相關實務見解，有認為虛偽登入警政知識聯網查
    詢車籍資料，構成公務員登載不實準公文書罪（臺灣橋頭地
    方法院110年度審訴字第56號判決、臺灣高等法院臺南分院1
    09年度上訴字第230號判決），亦有部分判決並未論以該罪
    （本院103年度訴字第256號、103年度易字第413號判決、臺
    灣高等法院111年度上更一字第86號判決、臺灣臺中地方法
    院107年度訴字第483號判決），可見目前實務見解尚非一致
    ，實有解釋、釐清之必要。
　⒉對此，本院認為，並非所有的文書，都會構成刑法上的文書
    ，必須結合保護法益進行解釋，而刑法第15章為「偽造文書
    印文罪」，在立法體例上，置於第14章「偽造度量衡罪」之
    後，可知偽造文書印文罪章與社會法益有關，且立法者在刑
    法第219條針對偽造之印章、印文或署押設有「不問屬於犯
    人與否，沒收之」之特別沒收規定，可見該罪章之保護法益
    在於：文書在法律交往中之安全性與可靠性，因為只要是偽
    造之印章、印文、署押，都應該諭知沒收，與何人所有無關
    ，避免再次作為法律證明使用。
　⒊如何界定文書，依據最高法院110年度台上字第2658號判決之
    意見，構成刑法意義的文書，應該具備：有體性、辨識性、
    持續性、意思性及名義性（該案涉及：「出入及領用登記簿
    」是否構成公文書之爭點，與本案基礎事實相近，本院自得
    加以參考援用），所謂的意思性，依據最高法院73年度台上
    字第3291號判決之觀點，必須其內容具有法律意義或與日常
    生活有利害關係之一定意思表示。事實上，最高法院上開法
    律意見，正是從保護法益出發，在此意義下，刑法上的文書
    ，必須能夠經由其內容而證明某項法律重要事項。
　⒋以本案而言，被告雖然在前開知識聯網中的「用途」欄，虛
    偽登載「舉發交通違規」，但此部分充其量只是「查詢目的
    」之紀錄（登入、查詢原因的記載），該查詢用途之記載，
    欠缺對外公示性，不會作為日後法律交往使用，無法證明某
    項法律的重要事項，依據上開說明，並不構成刑法上的文書
    。
　㈢因此，公訴人認為被告上開所為，另構成公務員登載不實準
    公文書，容有誤會，本應為無罪之諭知，但公訴人認為此部
    分與上開論罪科刑部分，具有想像競合犯之裁判上一罪關係
    ，爰不另為無罪諭知。
據上論斷，應依刑事訴訟法第299條第1項前段，判決如主文。
本案經檢察官蔡勝浩提起公訴，檢察官吳皓偉到庭執行職務。
中　　華　　民　　國　　111 　年　　8 　　月　　29　　日
                  刑事第五庭  審判長法  官  周淡怡
                                    法  官  李淑惠
                                    法  官  陳德池
以上正本證明與原本無異。
如不服本判決，應於收受判決後20日內向本院提出上訴書狀，並
應敘述具體理由。其未敘述上訴理由者，應於上訴期間屆滿後20
日內向本院補提理由書（均須按他造當事人之人數附繕本）「切
勿逕送上級法院」。
告訴人或被害人對於判決如有不服具備理由請求檢察官上訴者，
其上訴期間之計算係以檢察官收受判決正本之日期為準。
中　　華　　民　　國　　111 　年　　8 　　月　　29　　日
                                    書記官  陳孟君

附錄論罪科刑法條全文：
個人資料保護法第41條
意圖為自己或第三人不法之利益或損害他人之利益，而違反第6
條第1項、第15條、第16條、第19條、第20條第1項規定，或中央
目的事業主管機關依第21條限制國際傳輸之命令或處分，足生損
害於他人者，處5年以下有期徒刑，得併科新臺幣1百萬元以下罰
金。

個人資料保護法第44條
公務員假借職務上之權力、機會或方法，犯本章之罪者，加重其
刑至二分之一。

中華民國刑法第132條第1項
公務員洩漏或交付關於中華民國國防以外應秘密之文書、圖畫、
消息或物品者，處3年以下有期徒刑。